【裁判字號】    89,上易,1651
【裁判日期】    900227
【裁判案由】    詐欺等
【裁判全文】
臺灣高等法院臺南分院刑事判決            八十九年度上易字第一六五一號  Ａ
      上  訴  人
      即  被  告  戊  ○  ○
      選任辯任人  許  雅  芬  律師
右上訴人因詐欺等案件，不服臺灣臺南地方法院八十八年度易字第一二一四號中華民
國八十九年六月二十七日第一審判決（起訴案號：臺灣臺南地方法院檢察署八十七年
度偵字第一一一二七號），提起上訴，本院判決如左：
      主      文
原判決關於戊○○部分撤銷。
戊○○連續意圖為自己不法之所有，以詐術使人將本人之物交付，處有期徒刑捌月。
      事      實
一、戊○○於民國（下同）八十五年十一月十五日自任會首，邀集己○○、丁○○、
    甲○○、劉慧珍、胡耀坤等人參加互助會，每月一會，共二十九會，於起會時一
    次決定各會員之得標順序，於輪定得標時，由活會會員各簽發金額新台幣（下同
    ）二萬四千元之支票交付會首轉交予得標人，再由得標者一次簽發自得標之次會
    起，每月三萬元之支票交付會首，以支付其得標後每月應繳付之死會會款之支票
    互助會一組，嗣因所召集之會員乙○○、邵義卿（原審同案被告，因偽造文書經
    原審法院以八十八年度易字第一二一四號以：共同明知為不實之事項，而使公務
    員登載於職務上所掌之公文書，足以生損害於公眾及他人，處有期徒刑伍月，如
    易科罰金，以佰元折算壹日，緩刑年，因未經上訴而告確定）、邵水源實際
    上並無意願與資力參加該互助會，戊○○竟於召集伊始即意圖為自己不法之所有
    ，並基於概括之犯意，向其他會員隱瞞邵義卿（排定第九會得標）、邵水源（排
    定第六會得標）未參加互助會之事實，而明知自己經濟狀況不佳並無資力負擔多
    會會款，卻自行以邵義卿、邵水源名義支付會款，並標取其等會款供己使用，使
    丁○○、甲○○、己○○等活會會員陷於錯誤而陸續繳交會款予戊○○，因而詐
    得如附表所示之會款，再詐稱邵水源、邵義卿無自己之支票，而借用伊之支票，
    以自己名義簽發支票，將之陸續交付予其後得標之會員，迨於八十七年四月十八
    日即第十八會輪定由丁○○得標，戊○○即以上開其簽發之支票支付丁○○得標
    時應收取之會款，丁○○則另以其妻盧翠芳簽發面額均為三萬元之支票九紙交付
    戊○○，以繳付其得標後之死會會款，惟戊○○所簽發之前揭支票陸續遭退票，
    嗣於八十七年九月四日被列為拒絕往來戶，活會會員丁○○（參加三會，輪定於
    第十八、二十五、二十六會得標）、甲○○（參加三會，輪定於第二十二、二十
    三、二十八會得標）、己○○（參加二會，輪定於第二十、二十一會得標）等始
    知受騙。
二、戊○○陸續標得上開會款供己使用後，為避免其名下財產遭債權人查封取償，乃
    基於概括之犯意，先於八十六年十二月五日，與邵義卿共同基於犯意之聯絡，簽
    訂虛偽不實之土地買賣契約書，將其所有台南市○○區○○段一一二七號、同段
    一一二八號土地及坐落其上之台南市○○路○段五十六號房屋出賣予邵義卿，並
    持該虛偽之買賣契約書，於同年月十七日以買賣為登記原因，向台南市安南地政
    事務所辦理所有權移轉登記，致不知情之地政事務所之承辦公務員將此不實事項
    登載於職務上所載之公文書，足以生損害於之債權保全及地政機關對於不動產登
    記之正確性。再於八十七年二月間與其胞弟羅棟甯（經原審通緝中）基於共同犯
    意，簽訂不實之買賣契約書，將其所有坐落於其向財政部國有財產局承租之台南
    市○區○○段一０四九、一０五０地號土地上之台南市○○路○段三十三號建物
    所有權偽以買賣為登記原因，移轉登記予羅棟甯，並持以向國有財產局辦理前開
    土地承租權之移轉，同年五月間再由戊○○與羅棟甯以相同之方式，將該房屋移
    轉登記予不知情之戊○○長子羅偉哲（業經檢察官另為不起訴處分），並將房屋
    所坐落之土地承租權轉讓予羅偉哲，足生損害於地政機關對於不動產登記及財政
    部國有財產局對財產管理之正確性。
三、案經丁○○、甲○○、己○○訴請台灣台南地方法院檢察署檢察官偵查起訴。
      理      由
一、訊據上訴人即被告戊○○固坦承其有以乙○○、邵水源及邵義卿名義標得會款，
    並有與邵義卿訂立虛偽買賣契約持以辦理所有權移轉登記等情不諱，惟矢口否認
    有何詐欺及偽造文書犯行，辯稱：若干會員退會之情形，眾會員皆知，伊並無刻
    意隱瞞部分會員未參加上開互助會之事實，另乙○○、邵義卿、邵水源自始就有
    參加系爭之互助會，後因其無法支付會款，而由伊頂下其會員資格，其情，伊於
    成立互助會之初，皆有告訴其他會員，伊雖嗣後無力支付會款，而停標倒會，尚
    不得據此認定伊於招會之初即涉有詐欺犯行，伊因生意不佳，收入減少，兼有會
    員倒會，周轉不靈，故而互助會支票退票，而會員皆知乙○○名下之二會分由伊
    及胡耀坤承受，邵義卿、邵水源名義參加互助會係經由邵義卿同意而排入會單，
    嗣後反悔不參加，又無其他會員願意承受下，故由伊自行承受，伊無意詐欺。又
    前揭系爭土地及房屋以假買賣方式移轉登記予邵義卿，係由告訴人己○○教唆主
    導，因伊以上開土地及房屋為告訴人己○○設定第二順位抵押權，向其借款一百
    五十萬元，八十六年間伊欲向銀行增貸以償還對己○○之借款，己○○教唆伊必
    需移轉予第三者，以第一次購屋報核以減少增值稅，應繳之增值稅三十萬元，亦
    由己○○代繳。伊確有積欠伊弟羅棟甯八十五萬元，乃將國有財產局土地之承租
    權讓予羅棟甯，嗣伊已清償羅棟甯八十五萬元，乃又將承租權移轉予伊子羅偉哲
    云云。
二、惟查：
（一）被告邵義卿確實未參加上開互助會，而邵水源為邵義卿之父，亦未參加該互助
      會，業據被告邵義卿供陳在卷，復有甲○○與邵義卿及邵水源之電話錄音帶及
      譯文存卷可資佐證，核與被告戊○○供承渠等並未參加互助會之情形相符。
（二）證人即上開互助會會員暨被告戊○○妹婿李錚一於原審到庭證稱：伊並不知被
      告戊○○於任會首之外，以其他人名參加該互助會等情（原審法院八十八年七
      月十三日訊問筆錄參見），核與告訴人丁○○、甲○○、己○○於偵審中指訴
      渠等並不知戊○○尚以其他人名義加該互助會之情節相符合。
（三）證人即互助會員乙○○雖確有參與互助會，因其支票退票，故被告戊○○乃將
      其第五會頂下，第十六會則另有案外人胡耀坤所承受。但告訴人等並不知乙○○之會由被告戊○○頂替，戊○○亦從未告知，且被告於收取活會款時均稱乙○○等人無支票可用，乃以被告之支票交付，告訴人信以為真，乃繼續繳納會
      款。且由互助會之名單觀之，除被告自任會首外，第二會為其夫羅雲龍、第五
      會為乙○○、第六會為邵水源、第九會為邵義卿，在前面九會中有五會實際上
      係由被告戊○○所收取，其情業經告訴人等指訴不移，是被告標得會款後，根
      本無能力繳納每月鉅額之死會會款，況縱使乙○○係參加後退出，惟被告仍假
      乙○○之名義繼續向告訴人等收取會款，益徵其有詐欺犯行。
（四）被告戊○○既於起會伊始即知邵義卿、邵水源及乙○○均無資力參加互助會，
      卻不思減會，而隱瞞上情，使會員無從得悉以評估風險，卻自行以邵義卿等人
      名義標得會款使用，又被告戊○○簽發予告訴人丁○○、甲○○及己○○持有
      之支票，嗣後未能兌現，有支票及退票理由單在卷可憑，足徵被告戊○○有為
      自己不法所有之意圖。
（五）被告戊○○、邵義卿均業於原審法院訊問時坦承渠等實際上並未買賣系爭坐落
      台南市○○區○○段一一二七號及同段一一二八號土地及其上之房屋，係借邵
      義卿名義以取得較高額之貸款等情，復有土地及建物登記謄本在卷可稽，又渠
      等確實無法提出相關之債權憑證，足認渠等於偵查中所述為虛，而於原審法院
      自白屬實，核與告訴人等之指述情節相符。又查，徵諸被告戊○○於偵查中既
      陳明羅棟甯並未要求其將不動產過戶，係伊自己過戶給羅棟甯的（八十七年十
      一月二十三日偵訊筆錄參見），而同案被告羅棟甯亦於偵查中稱係戊○○自己
      要移轉登記於其名下等語（同上偵查卷參見），衡情倘原審同案被告羅棟甯果
      真有借款予被告戊○○，則債權人既並未要求債務人戊○○移轉不動產以供擔
      保，債務人焉用多此一舉自行主張之理？是被告戊○○移轉上開台南市○○路
      ○段三十三號建物所有權之動機，實啟人疑竇。
（六）被告戊○○被訊及伊係如何清償借款而將房屋移轉登記於其子羅偉哲名下時，
      其先係於偵查中供稱：伊向其弟羅棟甯借款八十五萬元，其後分次清償五萬元
      、十萬元不等云云，然嗣於原審法院訊問時卻改供稱：伊清償予羅棟甯之借款
      八十五萬元，係以伊婆婆羅吳月梅交付云云，是被告戊○○前後供述不符，其
      所辯是否為真，非無疑義；雖證人羅吳月梅於原審亦到庭附和被告戊○○之詞
      ，陳稱：伊於八十七年間有拿私房錢八十五萬元交付予戊○○，用以償還羅棟
      甯等語，查八十五萬元數額非小，衡諸常情應無可能隨身置放家中，然證人羅
      吳月梅卻聲稱伊將八十五萬元私房錢放置在其身邊，係與常情有悖，則其非無
      可能因與被告戊○○為婆媳關係，對被告戊○○之辯詞加以附和迴護，故其證
      詞尚難據為憑信。況羅偉哲於偵查中陳稱伊並不知上開向國有財產局承租之房
      屋過戶到伊名下。
（七）原審同案被告羅棟甯自始未提出其支出八十五萬元之證明，且原審法院審理中
      經傳喚、拘提被告羅棟甯無著未到庭，而遭原審法院通緝中，足徵其係畏罪逃
      匿。此外，復有財政部國有財產局台灣南區辦事處台南分處台財產南南三字第
      八七六一二八七九號函附台南市○區○段一０四九、一０五０地號國有土地原
      承租人戊○○過戶轉讓予羅棟甯，羅棟甯再轉讓予羅偉哲承租之公證書、契稅
      繳款書、建築改良物買賣所有權移轉契約書影本在卷可憑。
（八）綜上各節，參互勾稽，足認被告戊○○與羅棟甯間之買賣係虛偽。
（九）雖被告戊○○尚辯稱：伊以假買賣方式移轉登記予邵義卿，係由告訴人己○○
      教唆主導，為償還積欠己○○之債款等語；然縱使告訴人己○○對被告戊○○
      與邵義卿間之假買賣均知悉，被告戊○○與邵義卿辦理上揭虛偽登記事項，亦
      已足以生損害於己○○以外之告訴人之債權保全及地政機關對於不動產登記之
      正確性，上開辯詞仍無足卸免渠等罪責。
（十）綜上所述，本件事證已臻明確，被告以上開情詞置辯，無非卸責之詞，不足採
      信，犯行堪以認定。
三、核上訴人即被告戊○○所為，係犯刑法第三百三十九條第一項之詐欺取財罪、第
    二百十四條之明知為不實之事項，而使公務員登載於職務上所掌之公文書罪，被
    告戊○○與邵義卿及羅棟甯就上開使公務員登載不實犯行間，分別有犯意聯絡及
    行為分擔，均應論以共同正犯。又被告戊○○先後多次冒標犯行，時間緊接，罪
    名與構成要件相同，顯係基於概括犯意而為，應依連續犯規定論以一罪，並加重
    其刑。又其每一次冒標後使數名活會會員陷於錯誤而分別繳交會款予被告，係以
    一行為侵害數活會會員之財產法益，觸犯數個詐欺罪名，屬想像競合犯，應依法
    從一重詐欺取財罪處斷。被告戊○○所犯上開二罪間，有方法結果之牽連關係，
    為牽連犯，應依刑法第五十五條之規定從一重之詐欺罪處斷。
四、原審以被告罪證明確，予以論罪科刑，固非無見，惟認被告戊○○於召集伊始即
    意圖為自己不法之所有，並基於概括之犯意，亦向其他會員隱瞞乙○○（排定於
    第三會、第十六會得標；其中排定的第十六會嗣後係由胡耀坤承受該會）未參加
    互助會之事實云云，則尚與事實不符，此情業據證人乙○○於本院八十九年十一
    月十三日調查時結稱：伊有參加被告戊○○所起之系爭互助會，參加兩會，於第
    三會時，因無法再付會錢，就退出該互助會，伊拿到伊所繳到第三會以前的會錢
    云云（參見本院卷第七七、七八頁），是乙○○既確有參加系爭互助會，而被告
    戊○○尚無在召集互助會伊始，即有向其他會員隱瞞乙○○未參加互助會之事實
    ，應無疑義，從而原審作上開認定，即與事實不符，容有未洽，被告上訴意旨，
    仍執陳詞，否認犯罪，固不足取，惟原判決既有可議，仍應由本院將被告戊○○
    部分予以撤銷改判，爰審酌被告戊○○初罹刑典而並無前科、犯罪之動機、目的
    、手段及對告訴人等財產所造成之危害、被告戊○○所得之利益非少，而在本院
    審理中被告戊○○尚未與告訴人等達成民事上和解，然前已清償其他會員葉清霞
    、胡耀坤、丙○○有會款清償證明書二紙及丙○○對帳單一紙存卷可考、犯後態
    度等一切情狀，量處被告以有期徒刑八月如主文第二項之所示，以資懲儆。
據上論斷，應依刑事訴訟法第三百六十九條第一項前段、第三百六十四條、第二百九
十九條第一項前段，刑法第二十八條、第五十五條、第五十六條、第二百十四條、第
三百三十九條第一項，罰金罰鍰提高標準條例第一條前段，判決如主文。
本案經檢察官楊治宇到庭執行職務。
中    華    民    國      九十      年      二      月      二十七      日
                                  臺灣高等法院臺南分院刑事第六庭
                                      審判長法官  楊    明    章
                                            法官  顏    基    典
                                            法官  徐    宏    志
右正本證明與原本無異。
不得上訴。
                                      法院書記官  李    梅    菊
中    華    民    國      九十      年      三      月        二        日
附錄：本判決論罪科刑法條
刑法第二百十四條：明知為不實之事項，而使公務員登載於職務上所掌之公文書，足
                  以生損害於公眾或他人者，處三年以下有期徒刑、拘役或五百元
                  以下罰金。
刑法第三百三十九條第一項：意圖為自己或第三人不法之所有，以詐術使人將本人或
                  第三人之物交付者，處五年以下有期徒刑、拘役或科或併科一千
                  元以下罰金。
附表：
┌──┬─────────────┬──────────────────┐
│編號│冒  標  日  期（冒用名義）│詐得金額（新台幣）及計算方式        │
├──┼─────────────┼──────────────────┤
│一  │八十六年三月十八日(乙○○)│五十二萬八千元[＝ (29-5-2）*24000元]│
│    │                          │ 註：扣除戊○○以自己或他人名義所參 │
│    │                          │     加之五會及死會會員後之活會會員 │
│    │                          │     數乘以活會應繳之會款           │
├──┼─────────────┼──────────────────┤
│二  │八十六年四月十八日(邵水源)│五十二萬八千元[＝ (29-5-2）*24000元]│
│    │                          │                                    │
├──┼─────────────┼──────────────────┤
│三  │八十六年七月十八日(邵義卿)│四十八萬元[＝ (29-5-4）*24000元]    │
│    │                          │                        │
└──┴─────────────┴──────────────────┘


司法院資訊處製作；財團法人民間司法改革基金會備份。
